臺灣雲林地方法院民事判決　　　　　　　100年度訴字第135號
原　　　告　徐福俊
訴訟代理人　鐘竹簧律師
被　　　告　吳聰明
訴訟代理人　李淑蘭
被　　　告　陳充閭
　　　　　　湯士忠
受　告　知
訴　訟　人　合作金庫商業銀行股份有限公司
法定代理人　劉燈城
上列當事人間請求分割共有物事件，本院於民國100年5月25日言
詞辯論終結，判決如下：
    主  文
兩造共有坐落雲林縣林內鄉○○段一四○○地號、地目田、面積
八二一六點四八平方公尺土地，按附圖一丙案【即雲林縣斗六地
政事務所民國一○○年四月六日土地複丈成果圖丙案】所示方法
分割，即：
(一)編號Ａ部分，面積二八三點九九平方公尺土地，分歸被告陳充
  閭取得。
(二)編號Ｂ部分，面積四八○點○六平方公尺土地，分歸被告湯士
  忠取得。
(三)編號Ｃ部分，面積二九四七點二一平方公尺土地，分歸原告徐
  福俊取得。
(四)編號Ｄ部分，面積四五○五點二二平方公尺土地，分歸被告吳
  聰明取得。
訴訟費用由兩造按附表所示比例負擔。
    事實及理由
壹、程序方面：
    本件被告陳充閭、湯士忠經合法通知，未於最後言詞辯論期
    日到場，核無民事訴訟法第386 條各款所列情形，爰依原告
    聲請，由其一造辯論而為判決。
貳、實體方面：
一、原告主張：
(一)、坐落雲林縣林內鄉○○段1400地號、地目田、面積8216.48
    平方公尺土地（下稱系爭土地）為兩造所共有，各共有人之
    應有部分如附表所示。茲因兩造就系爭土地不能協議分割，
    又無因物之使用目的不能分割或約定不能分割之情事，為達
    到土地融通與增進經濟效益，爰依法訴請裁判分割。又目前
    系爭土地已由被告吳聰明興建二棟建物居住其上，故在不影
    響共有人已興建建物之前提下，並考量兩造實際使用土地之
    現況、位置、各共有人分得土地之完整性、大多數共有人意
    願等因素，系爭土地之分割方法應以雲林縣斗六地政事務所
    民國100 年4 月6 日土地複丈成果圖丙案（下稱附圖一丙案
    ）所示之方法為適當。
(二)、原告本於99年11月22日具狀提出分割方案草案，使被告吳聰
    明分得之土地在系爭土地北側，另使原告分得之土地在系爭
    土地之南側，則原告與被告吳聰明分得之土地均十分方正，
    且被告吳聰明取得與東側既成道路相臨之全部臨路面寬，對
    被告吳聰明而言，應屬最為有利。惟被告吳聰明稱以此方案
    分割將使得其所分得之土地與系爭土地南側灌溉溝渠不相鄰
    ，無法引該灌溉溝渠之水灌溉土地。原告為顧及被告吳聰明
    之需求，始另主張分割方案丙案，已屬釋出誠意，以維兩造
    之最大利益。但被告吳聰明卻又主張分割方案乙案，使得原
    告分得土地之臨路面寬甚窄，且使原告分得一甚為狹長之土
    地，無異讓原告單獨以自己之應有部分開設道路，供原告分
    得之土地與系爭土地東側既成道路聯絡通行，對原告甚為不
    公平。
(三)、並聲明：如主文所示。
二、被告則以：
(一)、被告湯士忠於本院100 年1 月12日行調解程序時，表示同意
    其分得之土地面積、位置如原告聲請調解時所提之分割方案
    （即同附圖一丙案）所示，其他部分沒有意見。
(二)、被告陳充閭於本院100 年1 月26日行調解程序時，表示同意
    其分得之土地面積、位置如原告於100 年1 月19日所提之分
    割方案（即同附圖一丙案）所示，其他部分沒有意見。
(三)、被告吳聰明則以：
１、主張分割後分得之土地位置在系爭土地南側靠近南方灌溉水
    溝部分，因為被告吳聰明歷年來使用系爭土地的位置均在該
    部分。
２、又系爭土地北側靠近北方灌溉溝渠部分地勢較低，土地與北
    方灌溉溝渠約有65公分之落差，如將被告吳聰明分割所得之
    土地分在此處，則該部分土地無法引用南方灌溉溝渠之水源
    灌溉，亦無法引用北方灌溉溝渠之水源灌溉，將使被告吳聰
    明分得之土地難以利用。
３、又不同意原告所提之附圖一丙案之分割方案，因為該分割方
    案讓被告吳聰明分得之土地地形不完整，對被告吳聰明而言
    甚不公平。
４、反觀雲林縣斗六地政事務所100 年2 月16日土地複丈成果圖
    乙案（下稱附圖二乙案），已酌留臨路面寬供原告徐福俊分
    得之土地與道路連接，且使被告吳聰明分得之土地形狀方正
    ，應為較妥適及公平之分割方案，故被告吳聰明主張依附圖
    二乙案所示分割系爭土地。
三、本院之判斷：
(一)、按各共有人得隨時請求分割共有物。但因物之使用目的不能
    分割或契約訂有不分割之期限，不在此限。共有物之分割，
    依共有人協議之方法行之。分割之方法，不能協議決定者，
    法院得因任何共有人之聲請，命以原物分配於各共有人。民
    法第823 條第1 項、第824 條第1 項、第2 項第1 款本文分
    別定有明文。查兩造就系爭土地並未訂有不分割之期限，且
    該土地並無使用目的上不能分割之情形，為各當事人所不爭
    執。且兩造就系爭土地亦未能協議分割，此從兩造前於本件
    調解程序時，未能達成分割協議，可徵甚明。故原告請求裁
    判分割系爭土地，自屬有據。
(二)、又本條例所稱「耕地」為依區域計畫法劃定為特定農業區、
    一般農業區、山坡地保育區及森林區之農牧用地。每宗耕地
    分割後每人所有面積未達0.25公頃者，不得分割。但有下列
    情形之一者，不在此限：…四、本條例中華民國89年1 月4
    日修正施行前之共有耕地，得分割為單獨所有。前項第3 款
    及第4 款所定共有耕地，辦理分割為單獨所有者，應先取得
    共有人之協議或法院確定判決，其分割後之宗數，不得超過
    共有人人數。農業發展條例第3 條第11款、第16條定有明文
    。查本件系爭土地之使用分區登記為「特定農業區」，使用
    地類別登記為「農牧用地」，有該土地之土地登記謄本在卷
    可查。故系爭土地為農業發展條例第3 條第11款、第16條所
    定之耕地無疑，惟依各共有人登記取得系爭土地應有部分之
    日期觀之，系爭土地為89年1 月4 日前之共有耕地，且本件
    系爭土地無論依附圖一丙案或附圖二乙案所示之方法分割後
    之土地宗數，皆未超過共有人之人數，其分割並無違反農業
    發展條例第16條規定之情形。
(三)、按法院就共有物為裁判分割時，應考慮公平性、當事人聲明
    、應有部分比例與實際使用是否相當、共有物之客觀情狀、
    共有物之性質、共有物之價格與經濟價值、共有人利益、各
    共有人主觀因素與使用現狀、共有人之利害關係等因素（參
    照最高法院69年度臺上字第3100號判決）。經本院審酌上情
    ，認本件分割方法應以附圖一丙案所示之方法分割，較為妥
    適，其理由為：
１、系爭土地東側有一條約3 公尺寬的既成道路，臨路有磚造瓦
    頂平房及磚塊鋼筋水泥造二層樓建物各一棟，該等建物均為
    被告吳聰明所有。另系爭土地其他部分為被告吳聰明種植鳳
    梨、原告徐福俊種植水稻及被告湯士忠種植菸草使用。又系
    爭土地南北兩側各有一灌溉溝渠，業經本院於99年10月25日
    至現場勘驗明確，製有勘驗筆錄及現場照片在卷可稽（本院
    調解卷第22頁至第27頁），又經本院囑託雲林縣斗六地政事
    務所製有該所99年11月12日土地複丈成果圖（下稱現況圖，
    見本件調解卷第34頁）在卷可憑。
２、被告吳聰明所有之上開建物2 棟均在系爭土地東側臨既成道
    路部分，已如前述，則採附圖一丙案所示方式分割，並不影
    響被告吳聰明所有上開建物對基地之利用。且被告吳聰明分
    得土地之臨路面寬達20公尺，扣除被告吳聰明所有上開2 建
    物之鄰路面寬15公尺後，尚有5 公尺寬度（上開長度，均由
    複丈成果圖之長度及比例尺換算所得，下同），足供種植作
    物所用之機械、車輛進出，不至於妨礙被告吳聰明分得之土
    地供耕作之用。
３、又原告與被告吳聰明對系爭土地之應有部分比例為3352比51
    24，因被告陳充閭、湯士忠於系爭土地分割後可利用其等所
    分得土地之相鄰之土地對外與道路聯絡，故不要求臨路面寬
    ，而將系爭土地東側臨路30公尺之面寬，按原告與被告吳聰
    明之上開應有部分比例分配，則原告應分得11.86 公尺之臨
    路面寬，被告吳聰明應分得18.14 公尺之臨路面寬。依附圖
    一丙案，原告分得之臨路面寬約為10公尺，被告吳聰明分得
    之臨路面寬為20公尺，與兩造按應有部分比例計算應得之臨
    路面寬較為接近，且被告吳聰明已取得較其應有部分比例計
    算更寬的臨路面寬，對被告吳聰明而言並無不利。而倘採附
    圖二乙案所示之方法分割，則原告分得土地之臨路面寬僅約
    7 公尺，將使得原告分得土地之臨路面寬甚窄，且使原告分
    得一甚為狹長之土地，無異讓原告單獨以自己之應有部分開
    設道路，供所分得之土地與系爭土地東側既成道路聯絡通行
    ，且地形甚不方正，對原告甚為不公平。
４、另被告吳聰明主張系爭土地之地勢北低南高，北側土地與北
    側灌溉溝渠約有65公分落差，不利於自北側溝渠引水灌溉，
    且亦無法自南側溝渠引水灌溉，故不願意分得系爭土地北側
    等語抗辯。而附圖一丙案已採被告吳聰明主張之方式，將其
    分割後所得之土地分在地勢較高且與南側灌溉溝渠相臨之系
    爭土地南側，屬已考量其利益。況被告吳聰明上開所稱系爭
    土地北側地勢較低且引水灌溉困難之問題，對原告徐福俊亦
    屬存在，故原告徐福俊願意接受分得之土地位在系爭土地北
    側，已屬其顧及被告吳聰明之利益，而為妥協。本院認為求
    當事人間之利益衡平，以採附圖一丙案較為公允，反之如採
    附圖二乙案，對被告吳聰明全然有利，對原告全然不利，則
    豈能謂之公平。
５、再者，被告吳聰明稱倘採附圖一丙案，將使土地分割後原告
    與被告吳聰明使用土地之範圍與分割前不同，且被告吳聰明
    分得土地之地形不完整等語。查由系爭土地之現況圖可知該
    土地分割前原告徐福俊係使用系爭土地西南側種植稻米（即
    現況圖所示編號I 、F 部分），另被告吳聰明係使用該土地
    北側大部分區域及東南側種植鳳梨（即現況圖所示編號E部
    分）。惟水稻、鳳梨等作物均為土地上之農作物，有一定之
    收穫期，兩造並非不可於作物採收後變更其栽種範圍。且本
    件不論採兩造主張之何方案，受限於系爭土地之原地形，地
    形不方正之問題均存在，而農牧用地只要適於耕作即可發揮
    土地之利用價值，地形方正問題應與其他因素綜合考量，而
    非首要考量，則採附圖一丙案所示方法分割雖使原告與被告
    吳聰明之使用土地範圍與分割前有差異，且地形較不方正，
    惟為顧及土地分割之公平性，本院認仍以附圖一丙案所示分
    割方案較為可採。
６、被告陳充閭、湯士忠均同意原告所提之分割方案（即附圖一
    丙案），則該方案亦屬較符合多數共有人意願及利益之分割
    方案。
五、綜上，本院認以附圖一丙案所示，將該圖編號Ａ部分，面積
    283.99平方公尺土地分歸被告陳充閭取得。編號Ｂ部分，面
    積480.06平方公尺土地分歸被告湯士忠取得。編號Ｃ部分，
    面積2947.21 平方公尺土地分歸原告徐福俊取得。編號Ｄ部
    分，面積4505點22平方公尺土地分歸被告吳聰明取得，為較
    公平、妥適之分割方法，故判決如主文第1 項所示。
六、又本件分割前系爭土地經被告吳聰明於91年9 月6 日將其應
    有部分設定抵押權予訴外人合作金庫商業銀行股份有限公司
    （下稱合作銀行），經本院向訴外人合作銀行告知訴訟，其
    經合法通知均未到庭聲明參加訴訟，則依民法第824 條之1
    第2 項第3 款規定，本件分割後，訴外人合作銀行之抵押權
    移存於被告吳聰明所分得之附圖一丙案所示編號Ｄ部分土地
    ，應予敘明。
七、另因共有物分割、經界或其他性質上類似之事件涉訟，由敗
    訴當事人負擔訴訟費用顯失公平者，法院得酌量情形，命勝
    訴之當事人負擔其一部，民事訴訟法第80條之1 定有明文。
    因本件土地分割後，全體共有人同蒙其利，本院爰酌量情形
    ，命兩造依其原應有部分比例負擔訴訟費用即如附表所示。
八、訴訟費用負擔之依據：民事訴訟法第78條、第80條之1 、第
    85條第1 項但書。
中    華    民    國   100    年    5     月    30    日
                  民事第二庭    法  官  楊昱辰
以上正本係照原本作成。
如對本判決上訴，須於判決送達後20日內向本院提出上訴狀。如
委任律師提起上訴者，應一併繳納上訴審裁判費。
中    華    民    國   100    年    5     月    30    日
                                書記官  李松坤
┌─────────────────────────────────┐
│◎附表：                                                          │
├──┬─────────┬────────────────────┤
│編號│共有人姓名        │應有部分比例與訴訟費用負擔之比例        │
├──┼─────────┼────────────────────┤
│01  │吳聰明            │5124/9345                               │
├──┼─────────┼────────────────────┤
│02  │徐福俊            │3352/9345                               │
├──┼─────────┼────────────────────┤
│03  │陳充閭            │323/9345                                │
├──┼─────────┼────────────────────┤
│04  │湯士忠            │546/9345                                │
└──┴─────────┴────────────────────┘